【裁判字號】    98,抗,1536
【裁判日期】    981005
【裁判案由】    訴訟救助
【裁判全文】
臺灣高等法院民事裁定                  98年度抗字第1536號
抗  告  人  乙○○○○○○
                    樓
法定代理人  甲○○
送達代收人  許文彬律師
相  對  人  乙○○○○○○
法定代理人  曾清峰
上列當事人間返還土地事件聲請訴訟救助，抗告人對於中華民國
98年9月1日台灣士林地方法院98年度救字第64號所為裁定提起抗
告，本院裁定如下：
    主  文
抗告駁回。
抗告訴訟費用由抗告人負擔。
    理  由
一、按當事人無資力支出訴訟費用，依民事訴訟法第107條第1項
    規定，法院應依聲請准予救助，但顯無勝訴之望者，不在此
    限。又請求訴訟救助之事由，依同法第109條第2項、第284
    條之規定，應提出能即時調查，可使法院信其主張為真實之
    證據以釋明之，是法院調查聲請人是否無資力支出訴訟費用
    ，專就聲請人提出之證據為之，如聲請人並未提出證據，或
    依其提出之證據，未能信其無資力支出訴訟費用之主張為真
    實，即應將其聲請駁回，並無派員調查之必要（最高法院26
    年滬抗字第34號判例參照）。
二、抗告人聲請及抗告意旨略以：坐落台北市○○區○○段二小
    段367、367-1、367-2、367-3、367-4、367-5（因分割增加
    367-6）、406、406-1（因分割增加406-2、406-3）地號土
    地（下稱系爭土地），原登記屬抗告人（下稱抗告人神明會
    ）所有，竟遭曾清峰等人以不實契據，籌組相同名稱之神明
    會（下稱相對人神明會），以冒牌的「乙○○○○○○」，
    利用行政機關之疏誤，使抗告人神明會喪失系爭土地之所有
    權及管理權後，並將其中一部分土地出售予第三人闕玉杰等
    人，致抗告人神明會已無任何財產，且至少尚負有債務新台
    幣（下同）695萬1336元，而成為無資力，爰提出「乙○○
    ○○○○財產清冊」（見原審卷第20、21頁）、「土地登記
    謄本」（見原審卷第6-13頁、本院卷第7-18頁）、台灣基隆
    地方法院簡易庭（下稱基隆地院簡易庭）民事裁定（見原審
    卷第22-25頁），及台灣板橋地方法院（下稱板橋地院）及
    本院民事裁定（見本院卷第19-22頁）為証，請准訴訟救助
    云云。
三、惟查，系爭土地於重測前為台北市內湖區○○○段北勢湖小
    段541、557地號，日據時代土地台帳分別為北勢湖541、557
    番號，其所有權人為日本國庫，由台灣總督管理，日本大正
    12年（即民國12年）9月15日所有權移轉登記予觀音佛祖，
    管理人為曾圳，後經抗告人神明會之法定代理人甲○○製作
    乙○○○○○○會員名冊、沿革、系統表、不動產清冊，於
    民國（下同）79年2月28日向台北市內湖區公所（下稱內湖
    區公所）申請公告，俟公告期滿，由內湖區公所發給會員名
    冊、財產清冊，79年6月12日再以甲○○被推選為管理人，
    向內湖區公所申請備查，並於同年月28日向台北市中山地政
    事務所申請變更管理人為甲○○，於79年8月3日登載於土地
    登記簿，相對人神明會乃於92年4月17日向台灣台北地方法
    院對甲○○提起確認管理權不存在之訴訟，經該院於93年10
    月22日以92年度訴字第2116號民事判決確認甲○○對相對人
    神明會之管理權不存在，並經本院94年5月24日93年度上字
    第1035號民事判決、最高法院95年6月15日95年度台上字第
    1271號民事裁定駁回上訴而告確定。相對人神明會之法定代
    理人曾清峰即持該確定判決向內湖區公所申請撤銷甲○○為
    管理人之神明會會員名冊、財產清冊及管理人備查文件，並
    向台北市中山地政事務所申請辦理管理人變更登記等情，有
    本院93年度上字第1035號民事確定判決足稽（見本院卷第23
    -30頁），並據抗告人神明會在其所提出之民事起訴狀內敘
    明（見原審卷第16頁），復有抗告人神明會所提出之土地登
    記謄本可資比對（見原審卷第6-13頁，本院卷第7-18頁）。
    準此以觀，系爭土地登記謄本所登載之所有權人觀音佛祖、
    內湖區公所79.5.31核發之「乙○○○○○○財產清冊」及
    基隆地院簡易庭民事裁定，顯均係屬相對人神明會之資產及
    負債，抗告人神明會自不得持以釋明其並無資力。至抗告人
    神明會所提出之甲○○另案聲請訴訟救助獲准之板橋地院及
    本院上開民事裁定，因與抗告人神明會無涉，亦不得持以釋
    明抗告人神明會並無資力支出訴訟費用。綜上，抗告人神明
    會於提起本件抗告，仍未據其提出能即時調查之証據，以釋
    明其無資力支出訴訟費用，依首揭說明，即應將其所為之聲
    請駁回而無進一步調查之必要。從而原裁定駁回抗告人神明
    會所為訴訟救助之聲請，並無違誤，抗告意旨仍執前詞指摘
    原裁定不當，聲明廢棄，為無理由，應予駁回。
四、據上論結，本件抗告為無理由，依民事訴訟法第495條之1第
    1項、第449條第1項、第95條、第78條，裁定如主文。
中    華    民    國    98    年    10    月    5  日
                    民事第六庭
                        審判長法  官  林鄉誠
                              法  官  楊豐卿
                              法  官  張  蘭
正本係照原本作成。
本裁定除以適用法規顯有錯誤為理由外，不得再抗告。如提起再
抗告，應於收受後10日內委任律師為代理人向本院提出再抗告狀
。並繳納再抗告費新台幣１千元。
中    華    民    國    98    年    10    月    5     日
                              書記官  黃麗玲


司法院資訊處製作；財團法人民間司法改革基金會備份。
